臺灣臺南地方法院民事判決　　　　　　　94年度簡上字第94號
上　訴　人　喜願建設股份有限公司
法定代理人　丁○○
上　訴　人　戊○○○
共　　　同
訴訟代理人　王正宏律師
被上訴人　　甲○○
　　　　　　　　　　　　樓之二
上列當事人間請求給付票款事件，上訴人對於本院台南簡易庭94
年度南簡字第594號第一審簡易判決提起上訴，經本院於94年11
月29日言詞辯論終結，判決如下：
    主  文
原判決關於命(1)上訴人戊○○○給付及(2)上訴人喜願建設股份有
限公司給付超過新台幣壹佰萬元之部分，及上開部分假執行之宣
告，暨訴訟費用之裁判均廢棄。
上開廢棄部分，被上訴人在第一審簡易之訴駁回。
其餘上訴駁回。
第一、二審訴訟費用由上訴人喜願建設股份有限公司負擔二分之
一，餘由被上訴人負擔。
    事  實
甲、上訴人方面：
一、聲明：求為判決：(一)原判決廢棄。(二)被上訴人在第一審之訴
    駁回。(三)如受不利判決，請准供擔保免為假執行。
二、陳述：除與原審提出記載相同者，茲引用之外，補稱：
（一）本件原審判決係針對被上訴人所請求之票款債權為判決，
      並未提及任何有關利息債權之事實，被上訴人於本院簡易
      二審程序改為主張其請求是利息債權之請求云云，似乎欲
      變更其請求權基礎並同時捨棄對上訴人戊○○○之請求。
      然被上訴人並無上訴二審，其於二審程序之後階段始為如
      此之主張，於法自有不合，當不足採。
（二）上訴人喜願建設股份有限公司（以下簡稱喜願公司）為系
      爭面額新台幣（下同）一百萬元支票之背書人，被上訴人
      未於時效期間內對背書人進行追索，其請求已罹於時效消
      滅（票據法第22條第2項），本件被上訴人所持有之系爭
      支票，係由上訴人喜願公司所背書，經被上訴人於92年6
      月10日提示兌現並經退票，依上開規定，上訴人自應於92
      年10月10日前對背書人喜願公司行使追索權以保障其票據
      權利，然被上訴人遲於94年3月18日始對背書人喜願公司
      提出支付命令之請求，顯已罹於時效，上訴人喜願公司明
      確表示時效抗辯，依民法第144條第1項規定，債務人得拒
      絕給付，故被上訴人之請求並無理由。
（三）上訴人戊○○○為系爭支票之發票人，被上訴人未於時效
      期間內對發票人進行追索，其請求已罹於時效消滅（票據
      法第22條第2項），按支票依法於見票即付，其消滅時效
      原應自發票日起算，即令以該支票上所記載之發票日為準
      ，至上訴人提起訴訟時止，如已逾一年以上，雖上訴人於
      其間曾提示支票請求付款人付款，但其提示既不能認為係
      對發票人行使追索權，則為票據上權利之一之支票追索權
      ，其時效仍應自得行使權利時開始進行，不因此種提示而
      中斷（最高法院43年度台上字第672號判決要旨參照）。
      系爭支票之發票日為92年6月10日，然被上訴人遲於94年3
      月18日始對發票人戊○○○提出支付命令之請求，顯已罹
      於時效，上訴人戊○○○明確表示時效抗辯，依民法第
      144 條第1項規定，債務人得拒絕給付，故被上訴人之請
      求並無理由。
（四）上訴人並未向被上訴人借款，被上訴人對上訴人並無借款
      債權，更無借款利息債權可言。
   1、證人己○○於本院94年7月13日庭訊時證稱「牛先生應該
      是中途透過乙○○介紹而加入的，上訴人應該不知道錢是
      向牛先生借的，上訴人知道我們有個團體，但是應該不知
      道是向牛先生借錢的」（當日筆錄第5頁）、而且證人也
      一再陳述「這張票在91年間乙○○與喜願建設及戊○○○
      理帳的時候有將系爭的票包含在處理的範圍內」、「我只
      知道91年的時候，乙○○有跟上訴人理過帳已經把甲○○
      包括進去」、「91年10月份間乙○○在算的時候，我有在
      場，我知道乙○○計算甲○○的債權部分確實是
      3,000,000 元」。
   2、證人丙○○亦證稱「91年間證人間各自處理與上訴人債權
      的時候，乙○○有將甲○○的債權加入乙○○的債權範圍
      來處理91年間是將本金、利息一併整理，會帳的時候是在
      我家會帳的」，所以，由上開證人之證述即可知道，上訴
      人確實不是向被上訴人借貸款項，而是向乙○○及上開證
      人等人借貸款項，上訴人與被上訴人間並無直接的借貸關
      係存在。
   3、被上訴人提出證明書欲證明其有借款予上訴人喜願建設公
      司云云，然查，該證明書係喜願建設公司於88年8月20日
      所簽立，而被上訴人於其答辯狀中稱其有於89年9月間有
      借款3,000,000元予上訴人喜願建設公司，光從時間點而
      言，該證明書之簽立時間與被上訴人所稱之借款時間相差
      將近1年，足徵二者並無關聯性。更何況，上開證明書上
      是記載上訴人喜願建設公司是向丙○○借款，並無任何記
      載向被上訴人甲○○借款之文字，是以，被上訴人僅以證
      明書欲證明上訴人有向其借款云云，實無理由。
   4、至於，證人乙○○雖證稱「92年8月有訂一份債務清償認
      諾書，其上記載之債權金額確實包括甲○○債權在內」云
      云，又辯稱「四拍的底價是一億三千六百一十六萬六千元
      ，我的債權大約是八千六百萬元，並沒有包括牛先生、鍾
      小姐的，設定抵押的時候被上訴人還沒有、借錢給上訴人
      ，所以93年是就抵押權人的債權而為處理，不包括牛先生
      的債權」云云，然查，證人乙○○設定抵押權之抵押債權
      金額僅五千萬元，然而，拍賣程序中雙方於92年8月2日所
      簽立之和解協議書及債務清償認諾書卻均記載著金額為一
      億五千六百三十四萬餘元，證人記乙○○既然承認在拍賣
      程序中所簽立之債務清償認諾書即「92年8月有訂一份債
      務清償認諾書，其上記載之債權金額確實包括甲○○債權
      在內」，而在93年因拍賣不成而遭撤拍後雙方再行簽立抵
      押權人取得抵押物所有權契約書，用第四拍公告金額作為
      不動產之價值移轉過戶給抵押權人以抵償對抵押權人乙○○、丙○○、己○○之債務，自亦當包括了被上訴人之債
      權。是以，被上訴人之主張並無理由。
   5、上訴人91年11月2日所當庭提出之買賣契約書金額一億四
      千萬元是依照乙○○所主張之債權額加以計算，上開金額
      即包含上訴人所有向乙○○之借款，而本件被上訴人甲○○所片面主張之借款債權，即是包含在乙○○之借款債權
      內（因為上訴人喜願建設公司從未與被上訴人甲○○先生
      有過借貸契約之簽立與接洽，而正如證人己○○所稱，甲○○僅是屬於其集團中的金主而已，上訴人僅是單純地向
      乙○○及己○○、丙○○集團借錢，根本不知道也不會去
      管乙○○及己○○、丙○○集團會如何取得資金）。由上
      開買賣契約書可以證明，乙○○對上訴人喜願建設公司的
      債權額高達一億四千萬元，並非是其所稱的僅是八千五百
      九十九萬元。
   6、無論是被上訴人所提出的證明書，抑或是所謂利息票據及
      本金票據，均是由上訴人開立給訴外人丙○○以及由其所
      簽收，足證上訴人確實未曾與被上訴人有何借貸往來。被
      上訴人所提出之證明書，該證明書內容清楚記載是「茲向
      丙○○等借款」，並非是向被上訴人借款。而且，從被上
      訴人所主張之利息票據，經上訴人回頭找4、5年前的資料
      ，終於找到支票號碼AW0000000~ AW0000000共12張面額各
      九萬元的票據是由訴外人丙○○所簽收，而支票號碼AW00
      00000、面額三百萬元之票據，亦是由訴外人丙○○所簽
      收。誠如丙○○及其配偶己○○所證稱「牛先生應該是中
      途透過乙○○介紹而加入的，上訴人應該不知道錢是向牛
      先生借的，上訴人知道我們有個團體，但是應該不知道是
      向牛先生借錢的」（當日筆錄第五頁），正是因為如此，
      所以，上開所謂利息票據以及本金票據均是由丙○○所簽
      收，因為丙○○、己○○以及乙○○正是借款給上訴人的
      集團，至於，此一集團如何取得資金來源，當與上訴人無
      關。上訴人與被上訴人間從未有過任何借貸協議，更未曾
      有過任何書面之借貸契約，雖被上訴人主張其曾經匯款至
      上訴人戊○○○之帳戶內，但此一事實縱屬為真亦僅能證
      明有金錢移動之事實，並無法證明兩造間有借貸合意，蓋
      被上訴人僅是丙○○、己○○與乙○○之金主，其匯款給
      上訴人戊○○○，僅是充任上訴人向上開集團借款之資金
      提供者而已。又系爭票據早於92年6月即已經跳票無法兌
      現，然被上訴人卻遲於94年3月才對上訴人請求，為何在
      長達1年9個月的時間未主張其債權，其原因正是被上訴人
      與上訴人間並無直接借貸往來，而且，上開借貸集團已經
      將其債權包含於渠等債權之中，而與上訴人進行會算並進
      行天都禪寺金寶塔所有權持分之移轉，而上訴人亦有對上
      開借貸集團陸續清償以及約定買回天都禪寺金寶塔之所有
      權持分，所以，被上訴人或許是因為有經上開借貸集團收
      受部分利益，故一直未提出民事請求。
三、證據：除援用第一審所提證據外，補提抵押權人取得抵押物
    所有權同意書、買賣契約書各一件、經丙○○簽收支支票影
    本二份為證，並聲請訊問證人乙○○、己○○、丙○○。。
乙、被上訴人方面：
一、聲明：駁回上訴。
二、陳述：除與原審提出相同者，茲引用之外，補稱：
（一）本案訴訟聲明乃利息之請求給付：緣上訴人喜願公司於89
      年2月向被上訴人借款3,000,000元，於91年6月10日至92
      年6月10日應給付利息1,000,000元。上訴人喜願公司持戊○○○所簽發之系爭支票作為支付工具。該支票屆期經提
      示遭存款不足退票。上訴人喜願公司在戊○○○所簽發之
      支票後作簽名，乃表示該支票交付被上訴人持有屬利息之
      證明，若屆期提示不獲兌現，上訴人喜願公司將依該票面
      金額給付。故本案之訴訟主體，乃對上訴人喜願公司利息
      之請求給付，非對票款背書人之訴訟，其消滅時效應依民
      法第126條規定為5年，故本件利息請求權尚未罹於時效消
      滅。
（二）被上訴人對上訴人喜願公司有直接借款債權事實存在：
   1、被上訴人對上訴人喜願公司之貸款係以銀行直接匯款為憑
      ，受款人乃上訴人喜願公司指定之匯款帳戶。
   2、被上訴人持有上訴人所簽發3,000,000元本票1張。
   3、被上訴人自放款日89年2月起已收取上訴人因本金所產生
      之利息達27個月。
   4、被上訴人持有上訴人所支付利息之系爭支票）。
   5、被上訴人對上訴人喜願公司之借貸屬短期放款，故自89年
      2月起至91年6月10日止因期票屆期，而更迭期票次數達四
      次之多。
（三）被上訴人就上訴人之債權無授權或委託他人（第三人）代
      理。被上訴人對上訴人謂直接債權人從無授權或委任第三
      人代理處理，亦無書面承諾予上訴人喜願公司何人有代理
      權，民法第171條：無代理權人以代理人名義所為之法律
      行為，非經本人承認，對本人不生效律。上訴人辯稱：被
      上訴人之債權已被第三人乙○○計算在內，以致不能向其
      再請求給付云云~~。然查：（1）在其呈卷之「 抵押權人
      取得抵押物所有權契約書」內從未有被上訴人（甲○○）
      名諱記載。（2）上訴人於簽訂「抵押權人取得抵押物所
      有權契約書」時，未通知被上訴人（債權人）到場，民法
      第220條規定：債務人就其故意或過失之行為應負責任，
      顯然上訴人所提上訴理由書狀與法理不合。（3）民法第
      199條規定：債權人基於債之關係，得向債務人請求給付
      。又民法第309條（一）依債務人本旨向債權人或其他有
      受領權人為清償，經其受領者債之關係消滅。（二）持有
      債權人簽名之收據者，視為有受領權人。民法第310條：
      向第三人為清償，經其受領者，其效力依下列各款規定：
      （一）經債權人承認或受領人於受領後取得債權者有清償
      之效力。（二）受領人係債權之準占有人……有清償效力
      ，債務人清償債務須直接向債權人清償，才具法律清償效
      力，若向無債權人承認之第三人清償，乃法所不允亦無清
      償效力。上訴人債務人建設公司所提上訴狀，依法無理由
      。
三、證據：除援用第一審所提證據外，補提喜願公司出具之指定
    帳戶證明書、面額3,000,000元本票、代收票據明細表、本
    院94年度票字第1776號裁定、台灣高等法院台南分院94年度
    抗字第263號裁定、確定證明書、台中商業銀行入戶電匯通
    知單各一份為證。
丙、本院依職權調閱本院91年度執字第34285號民事執行卷宗及
    向台中商業銀行埔里分行調取被上訴人匯款資料。
    理  由
一、本件被上訴人起訴主張之事實，依其原支付命令聲請狀所載
    內容係「1、請求事項：債務人喜願公司及戊○○○及連帶
    保證人丁○○應共同給付原告新台幣一百萬元，並自91年12
    月20日起至清償日止按法定利率百分之5計算利息。2、事實
    及理由略以：債務人喜願公司法代丁○○持戊○○○所簽發
    之系爭支票向原告繳息（丁○○為連帶保證人），該支票屆
    其提示竟遭退票，為此請求清償。‧‧‧」等詞，解釋其起
    訴之真意，應係併同主張票據請求及借貸利息請求之法律關
    係，雖原審係以票據關係判決被上訴人勝訴，惟於本院審理
    時，因上訴人提出時效抗辯，被上訴人乃再強調其起訴事實
    本係主張系爭支票乃上訴人喜願公司借款所交付之利息票，
    為此請求利息等語，則被上訴人所為利息請求係就原起訴事
    實加以主張，尚非屬訴之變更或追加，自無須經上訴人同意
    或有何妨礙訴訟終結之問題，本院自得就上開法律關係予以
    審理，合先敘明。
二、本件曉諭兩造整理爭點，並經確認渠等主張作為裁判基礎之
    事實如下：
（一）兩造不爭執之事實：
   1、被上訴人持有上訴人戊○○○簽發，上訴人喜願公司背書
      之系爭支票（票號：AP0000000號、面額：1,000,000元）
      一紙，經被上訴人於92年6月10日為付款提示卻遭退票。
   2、系爭支票係被上訴人喜願公司為調借資金而交予第三人己○○，再由己○○將之郵寄予被上訴人。
   3、被上訴人曾於89年2月22日由台中商業銀行電匯2,679,000 元
      至台南企銀明興分行之戊○○○帳戶內。
   4、被上訴人持有上訴人於91年6月10日簽發之金額三百萬元之本
      票一張。
   5、上訴人戊○○○於89、90年間所簽發之支票共13張（見上
      訴人辯論意旨續狀所附），均是由訴外人丙○○所簽收。
（二）兩造爭執之事項：
   1、上訴人是否有向被上訴人借款3,000,000元？（借貸關係
      存在於何人之間）
   2、系爭支票是否為上訴人用以支付向被上訴人借款3,000,
      000元之利息，所開立之支票？
   3、上開借款（包括利息）及系爭支票票款，是否已清償？
   4、系爭支票對於發票人、背書人之請求權，是否已罹於時效
      消滅？
三、本院之判斷：
（一）按票據上之權利，對支票發票人自發票日起算，1年間不
      行使，因時效而消滅；執票人對前手之追索權，4個月間
      不行使，因時效而消滅，為票據法第22條第1、2項所明定
      ，是對背書人追索權時效期間，較民法第130條規定6個月
      內起訴之期間為短者，在新時效期間內，若另無中斷時效
      之事由發生，則俟時效期間經過後，其請求權仍因時效而
      消滅。本件被上訴人於系爭支票屆期（92年6月10日）經
      提示未獲付款後，遲至94年3月17日始向本院聲請發支付
      命令請求給付，依前開說明，其對被上訴人喜願公司、戊○○○之請求權已分別罹於4個月、1年之時效而消滅。上
      訴人主張時效抗辯而拒絕給付票款，應屬有據。
（二）本件有關被上訴人主張：上訴人喜願公司於89年2月22日
      向伊借款3,000,000元，經伊扣除利息321,000後，以匯款
      方式電匯2,679,000元至上訴人喜願公司所指定上訴人戊○○○所有之台灣中小企業銀行明興分行帳戶，上訴人喜
      願公司並交予上訴人戊○○○所簽發之付款人為台灣中小
      企業銀行高雄分行、金額為3,000,000元支票一張，嗣於
      該本金支票到期日，被上訴人准上訴人喜願公司延貸1年
      ，上訴人乃又交付戊○○○簽發之發票日為90年6月10日
      同額支票1張換回原先之本金支票，並交付戊○○○所簽
      發逐月到期金額為90,000元之利息支票12張，迄上開本金
      支票到期前，被上訴人再准許上訴人喜願公司延貸1年，
      上訴人復交付戊○○○所簽發之發票日91年6月10日同額
      支票1紙換回原先之本金支票，並交付戊○○○所簽發逐
      月到期金額為90,000元之利息支票12張，又上開本金支票
      到期前，被上訴人再准許上訴人喜願公司延貸1年，上訴
      人復交付戊○○○所簽發之發票日91年6月10日同額支票1
      紙換回原先之本金支票，並交付戊○○○所簽發逐月到期
      面額為90,000元之利息支票12張，之後上開本金支票到期
      前，被上訴人又再准許上訴人喜願公司延貸1年，上訴人
      復交付戊○○○所簽發之發票日92年6月10日同額支票1紙
      換回原先之本金支票，並交付戊○○○所簽發之系爭支票
      一紙及面額為300,000元、80,000元支票各一張用以支付
      利息，最後上訴人再共同簽發面額3,000,000元本票1紙換
      回原先本金支票，故被上訴人始持有該3,000,000元本票
      及系爭支票各一紙，而系爭支票屆期經提示後已遭存款不
      足及拒絕往來戶為由退票等情，業據提出為上訴人所不爭
      執真正之系爭支票暨退票理由單、喜願公司出具之指定帳
      戶證明書、票面金額為3,000, 000元本票、代收票據明細
      表、台中商業銀行入戶電匯通知單各一份在卷可稽，且經
      證人即交付本金本票及系爭支票予被上訴人之己○○證實
      系爭支票乃被上訴人所出借3,000,000元之利息票。雖上
      訴人主張喜願公司借款對象是訴外人丙○○、己○○、乙○○等人，並未向被上訴人借貸，戊○○○簽發之支票都
      是交給丙○○或己○○，並非交給被上訴人等語，並舉證
      人己○○所證：上訴人應該不知道是向被上訴人借款及丙○○本人簽收支票之資料一份為證，惟查，證人丙○○及
      乙○○均到庭證稱：上訴人知道是向被上訴人借款3,000,
      000元等詞明確（見本院卷28、34頁），再參以上訴人喜
      願公司自承被上訴人所持有之指定帳戶證明書係伊交給己○○郵寄給被上訴人的，伊知道乙○○、丙○○等人幕後
      還有金主，上訴人喜願公司法定代理人確實有與被上訴人
      吃過飯，因乙○○、丙○○等人為取得被上訴人之信任，
      有帶被上訴人至公司參觀等語（見本院卷27頁），若上訴
      人不知係要向被上訴人調度資金，何以要帶被上訴人參觀
      公司博取其信任？又若上訴人不知係向上訴人借得3,000,
      000元款項，何以會從89年至92年間陸續簽發一年期面額
      剛好為3,000,000元之支票換票及逐月到期面額均為
      90,000元之利息支票，而上開支票確實亦由被上訴人持有
      ？再者，證人己○○既證稱：系爭支票是上訴人向被上訴
      人借款3,000, 000元之利息票，伊擔任中間人將系爭支票
      郵寄給被上訴人的等語，復又稱上訴人「應該」不知道是
      向被上訴人借錢云云，其說辭顯有矛盾，且本院訊及上訴
      人是否知悉係向被上訴人借款，亦以「應該不知道」之臆
      測之詞答覆，則其所證尚不足以全然採信。又被上訴人持
      有上訴人戊○○○簽發之本票、支票等，雖係經由丙○○
      、己○○等人所交付，惟上訴人喜願公司係透過丙○○、
      己○○、乙○○等人向被上訴人借款，則其將票據交給上
      開之人，再轉交予被上訴人，亦屬合理，再加上兩造間有
      直接匯款之事實，綜合以上事證，應足認定借貸關係存在
      於上訴人喜願公司及被上訴人之間，系爭支票確實是上訴
      人喜願公司向被上訴人借款3,000,000元之利息票。
（三）又上訴人主張系爭支票債權已經以土地所有權移轉予乙○○、丙○○、己○○等人之方式清償完畢，乙○○所取得
      之持分係包括被上訴人之債權而為計算等語，並提出93年
      8月26日抵押權人取得抵押物所有權契約書一份為證，惟
      證人乙○○已到庭否認上開協議有包括被上訴人之債權在
      內，而觀之上訴人喜願公司與乙○○所簽立，不論是92年
      8 月2日債務清償認諾書、93年8月26日抵押權人取得抵押
      物所有權契約書、94年8月30日買賣契約書，均無被上訴
      人之簽名或有關被上訴人債權之記載，且其上所載之金額
      均不同，亦難認定被上訴人之債權係包括在乙○○與喜願
      公司協議之範圍內，況且被上訴人為借款人，縱乙○○有
      將被上訴人之債權一併處理，亦經被上訴人否認有授與代
      理權，上訴人既未能就有利於己之事實加以舉證，自難採
      信上訴人之抗辯而謂系爭債務業已清償完畢。
（四）承上所述，系爭支票係上訴人喜願公司向被上訴人借款所
      簽發用以支付利息之用，且尚未清償完畢，則縱被上訴人
      對支票背書人喜願公司之追索權已罹於時效消滅，惟被上
      訴人依據借貸關係，請求上訴人喜願公司給付借款利息
      1,000,000元部分，仍屬有據。惟依民法第233條第2項規
      定，對於利息，無須支付遲延利息，則被上訴人請求上訴
      人喜願公司加給關於1,000,000元部分之遲延利息，於法
      不合，應予駁回；另因本件借貸關係乃存於上訴人喜願公
      司與被上訴人之間，上訴人戊○○○僅為系爭支票發票人
      ，而系爭支票對發票人之權利已罹於時效而消滅，已如前
      述，故被上訴人依據票據關係請求上訴人戊○○○給付票
      款暨遲延利息部分，亦屬無理，不應准許。
四、綜上，被上訴人本於借貸關係，請求上訴人喜願公司給付
    1,000,000元部分，為有理由，應予准許。逾此所為請求，
    均為無理由，應予駁回。又上開應准許部分，係就民事訴訟
    法第427條第2項命給付利息債務之判決，應依職權宣告假執
    行。原審就超過上開應准許部分，為上訴人敗訴之判決，並
    為假執行之宣告，自有未洽。上訴意旨就此部分指摘原判決
    不當，求予廢棄改判，為有理由。至於上開應准許部分，原
    審判命上訴人喜願公司給付，並為假執行（包括免為假執行
    ）之宣告，核無違誤，上訴意旨，就此部分，仍執陳詞，指
    摘原判決不當，求予廢棄，為無理由，應駁回其上訴。
五、據上論結，本件上訴為一部有理由，一部無理由，依民事訴
    訟法第436條之1第3項、第450條、第449條第1項、第79條
    但書，判決如主文。
中　　華　　民　　國　　94　　年　　12　　月　　13　　日
                  民事第一庭    審判長法　官
                                      法　官
                                      法　官
以上正本證明與原本無異
不得上訴。
中　　華　　民　　國　　94　　年　　12　　月　　13　　日
                                書記官　吳信助
